最　高　行　政　法　院　判　決　　　　　　　　　九十一年度判字第一八五九號
　　上　訴　人　乙○○
　　被 上訴 人　財政部臺北市國稅局
　　代　表　人　甲○○
右當事人間因綜合所得稅事件，上訴人對於中華民國九十年三月二十八日臺北高等行
政法院八十九年度訴字第六三七號判決，提起上訴，本院判決如左：
　　主  文
上訴駁回。
上訴審訴訟費用由上訴人負擔。
　　理  由
本件上訴人主張：一、按「稽徵機關核算該執行業務者收入標準附註五第四項」說明
：同一收文案有多筆土地或多棟房屋者，以土地一筆為一件或房屋一棟為一件計算；
則加計百分之二十五，加計部分以計至百分之四百為限。經查係基於所得稅法第八十
三條第一項，同法施行細則第十三條第三項規定之授權，惟該施行細則第十三條第三
項並未規定一棟房屋坐落在多筆土地上時，或同時擁有公設地下層車位時，應如何計
算，全部概括的以該施行細則為依據，故與公寓大廈管理條例第四條第二項規定牴觸
。在公寓大廈管理條例尚未公布之前，房屋與土地的所有權可分離各自買賣移轉登記
，當時的不動產所有權非常紊亂可隨意登記，有房屋無土地所有權者，亦有房屋其土
地所有權坐落筆數不足者，或有土地無房屋所有權者，相當普遍，故辦理其房屋及土
地之貸款或買賣移轉登記，把土地及房屋分離計件乃屬當然。惟自八十四年實施公寓
大廈管理條例後，規定每一棟房屋及其坐落之土地，不論筆數多寡，專有部分不得與
其所屬建築物共同部分之應有部分及其基地所有權或地上權之應有部分分離而為移轉
或設定負擔，所有每一棟房屋及其坐落土地不論筆數多寡，皆應視為一件。所以前述
施行細則第十三條第三項規定，在八十四年實施公寓大廈管理條例後，已失附麗。二
、公寓大廈管理條例第四條第二項規定，不僅就私權行使之限制，且另規定如上述一
棟房屋坐落多筆土地在辦理貸款或買賣移轉，申報核稅或辦理登記時，稅務或地政機
關皆將房屋及其所坐落之土地及公設土地全部視為一件收件辦理，缺乏其中任何一筆
即須補正，逾期未補正者，則退件處理。所以一棟房屋與其坐落之土地及公設土地是
連體關係，代書辦理本項業務時以其全部為一件計價收取代辦費是理所當然，合理之
事。此與所得稅法施行細則第十三條第二項規定，應有連帶因果關係。故原判決理由
謂：「．．．要與公法上稅捐之稽徵無涉。」其適用法規，顯有錯誤。原判決謂：「
．．．一筆所有權即有一份權狀，其所需辦理之手續，應就各份權狀內容分別處理。
」然同一地政事務所受理其管轄範圍之多筆不動產，辦理共同擔保，或一棟房屋坐落
多筆土地的設定時，卻僅登記在同一張他項權利證明書而已，與一筆所有權即有一份
權狀的性質不同，自不能概括而論與公法稅捐之稽徵無涉。三、茲同樣的銀行貸款案
件或買賣案件，收取一樣多的代辦費，有記帳稅捐機關對其以一棟房屋及坐落土地為
一件的所得則認可，無記帳則被懲罰式的灌水加注筆數核課所得稅，玩兩面手法其法
律依據為何？經查所得稅法第一百零五條規定的獎懲辦法：執行業務者不依第十四條
規定，設置帳簿並記載者，處以六百元以上、一千五百元以下之罰鍰，並責令於一個
月內依規定設置；一個月期滿，仍未依照規定設置者，處以一千五百元以上，三千元
以下之罰鍰，並再責令於一個月內依規定設置；期滿仍未依照規定設置者，應處以停
業之處分，至依規定設置帳簿時為止。執行業務者不將帳簿送主管稽徵機關登記驗印
，處三百元以上、九百元以下之罰鍰。是以所得稅法第一百零五條及同法施行細則第
十三條規定，應先由稅捐稽徵機關輔導執行業務者設帳。不設帳則依第一百零五規定
處罰，執行業務者還不作為則依施行細則第十三條規定，核定其所得。然稅捐機關對
所得稅法之規定置之不用，且為規避其拘束，自行以行政命令為依據，該行政命令─
所得稅法施行細則第十三條，不僅違悖所得稅法第一百零五條前段規定之法定程序。
又所得稅法施行細則第十三條第二項在八十四年公寓大廈管理條例實施後，規定一棟
房屋及其土地專有部分不得分離而為移轉或設定負擔。其意旨相當明確表示土地與房
屋兩者不可分離，所以應視為一件，在實務上亦是如此，是其已牴觸公寓大廈管理條
例第四條第二項規定。故原判決，並未說明系爭一棟房屋及其坐落土地及公設之土地
辦理抵押權設定或買賣移轉登記時，應合併計算為一件或可拆散視為多件計酬，其適
用法規顯有違誤。綜觀，被上訴人所提出之證據，自相矛盾，被上訴人自行核算的電
腦收件筆數與地政機關或稅捐處的收件筆數又不符，其判決即不能認為合法。為此請
廢棄原判決並撤銷原處分及訴願決定等語。
被上訴人則以：一、對於高等行政法院判決之上訴，非以其違背法令為理由，不得為
之，行政訴訟法第二百四十二條定有明文。又依同法第二百四十三條第一項規定，判
決不適用法規或適用不當者，為違背法令。而判決有同法條第二項所列各款情形之一
者，為當然違背法令。是當事人提起上訴，如依行政訴訟法第二百四十三條第一項規
定，原判決有不適用法規或適用法規不當為理由時，始得提起上訴。二、原判決並無
不適用法規或適用法規不當，查本件上訴人並未依法設帳，且未能提出足以顯示其全
部真實所得之憑證供核，自應依同業一般收費與費用標準，核定其所得額，否則勢必
形同鼓勵執行業務者不依法設帳登載其真實所得狀況，僅對其有利之主張據以請求核
減所得額之不公平情事，是被上訴人依所得稅法第八十三條第一項、同法施行細則第
十三條第二項規定，及依同業一般收費與費用標準，核定其所得額，全案業經原判決
詳為審酌，予以論駁在案，原判決並無適用法規不當之情形，上訴人仍執前詞反覆訴
求，要難符合上訴之理由。本件上訴顯無理由，請駁回上訴等語，資為抗辯。
原審斟酌全辯論意旨及調查證據之結果，以：『一、按「凡執行業務者之業務或演技
收入，減除業務所房租或折舊、業務上使用器材設備之折舊及修理費，或收取代價提
供顧客使用之藥品、材料等之成本、業務上雇用人員之薪資、執行業務之旅費及其他
直接必要費用後之餘額為所得額。」、「執行業務者至少應設置日記帳一種，詳細記
載其業務收支項目；帳簿使用前，並應送主管稽徵機關登記驗印。業務支出，應取得
確實憑證。憑證及帳冊最少應保存五年。」、「稽徵機關進行調查或復查時，納稅義
務人應提示有關各種證明所得額之帳簿、文據；其未提示者，稽徵機關得依查得之資
料或同業利潤標準，核定其所得額。」、「執行業務者，未依法設帳記載或未提供證
明所得額之帳簿文據者，稽徵機關得照同業一般收費及費用標準核定其所得額」、「
前項收費及費用標準，由財政部各地區國稅局徵詢各該業同業公會意見擬訂，報請財
政部核定之。」所得稅法第十四條第二類第一、二款、第八十三條第一項、同法施行
細則第十三條第二、三項所明定；又「執行業務者未依法辦理結算申報，或未依法設
帳記載並保存憑證，或未能提供證明所得額之帳簿文據者，稽徵機關得依下列標準計
算其收入額；但經查得確實收入資料較標準為高者，不在此限。．．．五、土地登記
代理：按承辦案件之性質，每件計算如左(一)保存登記：直轄市及省轄市三、○○○元
、縣二、五○○元。．．．(六)塗銷、消滅、標示變更、姓名住所及管理人變更、權利
內容變更、限制、更正、權利書狀補〔換〕發登記及其他登記：直轄市及省轄市一、
五○○元，縣一、二○○元。．．．」附註：．．．五、土地登記代理人執行業務收
費計算應以『件』為單位，所稱『件』原則上以地政事務所收文一案為準，再依下列
規定計算：(一)依登記標的物分別計件：惟包括房屋及基地之登記，實務上，有合為一
案送件者，有分開各一案送件者，視為一案，其「件」數之計算如(四)。(二)依登記性質
分別計算，例如同時辦理所有權移轉及抵押權設定之登記，則應就所有權移轉登記及
抵押權設定登記分別計算。(三)依委託人人數分別計件：以權利人或義務人一方之人數
計算，不得將雙方人數合併計算；但如係共有物之登記，雖有數名共有人，仍以一件
計算，且已按標的物分別計件者，即不再依委託人人數計件。(四)同一收文案有多筆土
地或多棟房屋者，以土地一筆為一件或房屋一棟為一件計算；另每增加土地一筆或房
屋一棟，則加計百分之二十五，加計部分以加計至百分之四百為限。」「八十六年度
土地登記代理人執行業務費用標準為百分之三十。」為財政部八十七年二月十九日台
財稅第八七一九二七九○一號函所明釋。原告（即上訴人，下同）起訴主張如原判決
事實欄所載。經查本件所需審究之爭點為（一）財政部「八十六年稽徵機關核算執行
業務者收入標準及附註」有無法律依據？（二）上開標準及附註有無違反公寓大廈管
理條例第四條第二項規定？二、財政部「八十六年稽徵機關核算執行業務者收入標準
及附註」有無法律依據？經查，「八十六年稽徵機關核算執行業務者收入標準及附註
」係主管稽徵機關即被告（即被上訴人，下同）基於前述所得稅法施行細則第十三條
第三項之授權，徵詢同業公會意見擬訂，並依程序報請財政部核定實施，於法洵非無
據，亦與所得稅法第八十三條第一項、同法施行細則第十三條第二項規定並無違背，
原告指該標準及附註欠缺法律依據云云，自有誤會。三、上開標準及附註有無違反公
寓大廈管理條例第四條第二項規定？經查該條例第四條第二項規定為「專有部分不得
與其所屬建築物共用部分之應有部分及其基地所有權或地上權之應有部分分離而為移
轉或設定負擔。」，係指公寓大廈房屋及土地所有權，為移轉或設定負擔時，不得分
離辦理；此係因房屋與土地雖各有其所有權惟具有主從或附合不宜分離之性質，故予
以明文禁止其分別移轉，以避免權利之混亂，純係就私權行使所為之限制，要與公法
上稅捐之稽徵無涉。此外就代書受委任辦理事務之實務而言，其所辦理之標的物土地
及房屋，各有所有權，一筆所有權即有一份權狀，其所需辦理之手續，應就各份權狀
內容分別處理。故財政部所屬各地區國稅局於徵詢各該同業公會意見後，擬定報由財
政部核定實施，有財政部八十九年十一月十六日台財稅第○八九○○七一四八八號函
附卷可參。且查，該代書業執行業務之收費標準，即以「件」為單位，所稱「件」．
．．就同一收文案有多筆土地或多棟房屋者，以土地一筆為一件或房屋一棟為一件計
算；另每增加土地一筆或房屋一棟，則加計百分之二十五，加計部分以加計至百分之
四百為限，作為未設置帳簿記載實際收入之業者，核算其收入之標準；經核其件數之
計算亦已充分考量實務上同一收文案有多筆土地或多棟時，僅以土地一筆或房屋一棟
為一件計算，其每增加土地一筆或房屋一棟，則僅加計四分之一件，加計部分，亦僅
加計至百分之四百為限，並未將每一筆土地或房屋均計為一件核定其收入，亦甚公允
。原告雖另又稱被告從未告知設置帳簿云云。但查，原告係從事代書業，其經常受任
為他人處理事務，對於相關法令，自應熟稔，且人民有依法納稅之義務，原不得以不
知法律而主張免除或減輕其應納稅金額。原告因未依規定設置帳簿，無法提示帳證供
核，被告機關乃依所得稅法第八十三條第一項、同法施行細則第十三條第二項規定，
就查得除核定筆數外，為原告所不爭執之電腦核定清單列印之資料按同業一般收費及
費用標準核定其當年度所得額，補徵稅款，揆諸首揭說明，於法並無違誤。訴願決定
予以維持，亦無不合，原告起訴意旨為無理由，應予駁回。』為由，依行政訴訟法第
九十八條第三項前段，判決駁回上訴人在原審之訴。
本院查：（一）、行為時所得稅法第十四條規定：「個人之綜合所得總額，以其全年
左列各類所得合併計算之︰第一類︰．．．。第二類︰執行業務所得︰凡執行業務者
之業務或演技收入，減除業務所房租或折舊、業務上使用器材設備之折舊及修理費，
或收取代價提供顧客使用之藥品、材料等之成本、業務上雇用人員之薪資、執行業務
之旅費及其他直接必要費用後之餘額為所得額。執行業務者至少應設置日記帳一種，
詳細記載其業務收支項目；帳簿使用前，並應送主管稽徵機關登記驗印。業務支出，
應取得確實憑證。憑證及帳冊最少應保存五年。執行業務者為執行業務而使用之房屋
及器材、設備之折舊，依固定資產耐用年數表之規定。執行業務費用之列支，準用本
法有關營利事業所得稅之規定；其辦法由財政部定之。．．．。」；同法第八十三條
規定：「稽徵機關進行調查或復查時，納稅義務人應提示有關各種證明所得額之帳簿
、文據；其未提示者，稽徵機關得依查得之資料或同業利潤標準，核定其所得額。前
項帳簿、文據，應由納稅義務人依稽徵機關規定時間，送交調查；其因特殊情形，經
納稅義務人申請，或稽徵機關認有必要，得派員就地調查。納稅義務人已依規定辦理
結算申報，但於稽徵機關進行調查時，通知提示有關各種證明所得額之帳簿、文據而
未依限期提示者，稽徵機關得依查得之資料或同業利潤標準核定其所得額；嗣後如經
調查另行發現課稅資料，仍應依法辦理。」；所得稅法施行細則第十三條規定：「本
法第十四條第一項第二類關於執行業務者之設帳，應由財政部各地區國稅局擬訂輔導
實施辦法，報請財政部核定之。執行業務者未依法辦理結算申報，或未依法設帳記載
及保存憑證，或未能提供證明所得額之帳簿文據者，稽徵機關得照同業一般收費及費
用標準核定其所得額。前項收費及費用標準，由財政部各地區國稅局徵詢各該業同業
公會意見擬訂，報請財政部核定之。」；八十七年二月十九日財政部台財稅第八七一
九二七九○一號函核定「八十六年度稽徵機關核算執行業務者收入標準」，係稽徵機
關依法徵詢各該同業公會意見後擬訂之，並報請財政部核定在案，自不得遽爾謂其於
法無據或於法有違。（二）、公寓大廈管理條例第四條係規定區分所有權人對專有部
分之使用、收益、處分。但尚不得據之即謂行為時所得稅法施行細則第十三條規定與
公寓大廈管理條例第四條規定有何牴觸。再者，行為時所得稅法第一百零五條規定：
「執行業務者不依第十四條規定，設置帳簿並記載者，處以六百元以上、一千五百元
以下之罰鍰，並責令於一個月內依規定設置；一個月期滿，仍未依照規定設置者，處
以一千五百元以上、三千元以下之罰鍰，並再責令於一個月內依規定設置；期滿仍未
依照規定設置者，應處以停業之處分，至依規定設置帳簿時為止。執行業務者不將帳
簿送主管稽徵機關登記驗印，處以三百元以上，九百元以下之罰鍰。營利事業不依規
定，設置帳簿並記載者，稽徵機關應處以六百元以上、一千五百元以下之罰鍰，並責
令於一個月內依規定設置記載；一個月期滿，仍未依照規定設置記載者，處以一千五
百元以上、三千元以下之罰鍰，並得處以一週以上、一個月以下之停止營業；停業期
中仍不依規定設置記載者，得繼續其停業處分，至依規定設置帳簿時為止。營利事業
不依本法規定，自他人取得憑證，未給予他人憑證或未保存憑證者，稽徵機關應按該
項未取得、未給予或未保存之憑證而經認定之總額，處以百分之五之罰鍰。」，係規
定違反設帳存證規定之處罰，行為時所得稅法施行細則第十三條規定與行為時所得稅
法第一百零五條規定並無牴觸。（三）、核原判決所適用之法規與該案應適用之現行
法規並無違背，與解釋判例，亦無牴觸，並無所謂原判決有違背法令之情形；又證據
之取捨與當事人所希冀者不同，致其事實之認定亦異於該當事人之主張者，不得謂為
原判決有違背法令之情形。上訴人對於業經原判決詳予論述不採之事由再予爭執，核
屬法律上見解之歧異，要難謂為原判決有違背法令之情形。本件上訴論旨，仍執前詞
，指摘原判決違誤，求予廢棄，難認有理由，應予駁回。
據上論結，本件上訴為無理由，爰依行政訴訟法第二百五十五條第一項、第九十八條
第三項前段，判決如主文。
中　　華　　民　　國　　九十一　　　年　　　　十　　　月　　　十七　　　日
                    最 高 行 政 法 院  第 三 庭
                                審 判 長 法  官　　　吳  錦  龍
                                         法  官      鄭  淑  貞
                                         法  官　　　林　家　惠
                                         法  官　　　劉　鑫　楨
                                         法  官　　　吳　明　鴻
右  正  本  證  明  與  原  本  無  異
　　　　　　　　　　　　　　　　　　　　 法院書記官　陳　盛　信
中　　華　　民　　國　　九十一　　　年　　　十　　　　月　　　十七　　　日
